臺灣臺中地方法院民事裁定　　　　　 100年度司財管字第23號
聲　請　人　臺灣臺中地方法院檢察署檢察官
上列聲請人聲請選任被繼承人楊瑞光遺產管理人事件，本院裁定
如下：
    主  文
選任財政部國有財產局臺灣中區辦事處為被繼承人楊瑞光之遺產
管理人。
聲請程序費用由被繼承人楊瑞光之遺產負擔。
    理  由
一、本件聲請意旨略以：被繼承人楊瑞光（男、民國37年12月8
    日生、生前最後住所：臺中市○○區○○路371巷25號），
    於98年9月3日死亡，其尚留有遺產，惟其繼承人均拋棄繼承
    ，且親屬會議未於法定期間內選定遺產管理人，致臺灣高等
    臺中分院98年度上字第289 號楊瑞光與第三人楊春發等人間
    給付派下員分配款事件無從續行，爰依法聲請本院指定財政
    部國有財產局臺灣中區辦事處為本件遺產管理人等語。並提
    出本院98年度訴字第252 號民事判決、除戶戶籍謄本、本院
    家事庭函暨公告影本等（附於臺灣臺中地方法院檢察署100
    年度民參字第6號偵查卷宗）為證。
二、按繼承開始時，繼承人有無不明，而無親屬會議或親屬會議
    未於一個月內選定遺產管理人者，利害關係人得聲請法院選
    任遺產管理人；又先順序繼承人均拋棄其繼承時由次順序之
    繼承人繼承，其次順序繼承人有無不明或第四順序之繼承人
    均拋棄其繼承者，準用關於無人承認繼承之規定，民法第11
    78條第2項、第1176條第6項分別定有明文。
三、經查：
    (一)本件聲請人為檢察官，被繼承人楊瑞光死亡後其所有繼承
      人均已拋棄繼承，而其親屬會議未於法定期間內選定遺產
      管理人等事實，業經本院依職權調取本院98年度司繼字第
      1072號拋棄繼承事件卷宗核閱屬實，自堪信為真實，揆諸
      首開規定，本件聲請人之聲請為有理由，應予准許。
    (二)本院函請財政部國有財產局臺灣中區辦事處（下稱國有財
      產局中區辦事處）就是否擔任本件遺產管理人表示意見，
      國有財產局中區辦事處以：被繼承人楊瑞光之法定繼承人
      均已拋棄繼承，顯見有遺債大於遺產之虞，倘由國有財產
      局擔任遺產管理人，無異以國家資源管理私人財產，損及
      全民利益；又被繼承人楊瑞光之法定繼承人對於被繼承人
      楊瑞光之遺產必較國有財產局中區辦事處明瞭，且其等知
      悉以拋棄繼承方式規避債務，自有相當之知識、能力足以
      擔任被繼承人楊瑞光之遺產管理人，故宜就被繼承人楊瑞
      光之法定繼承人、律師公會中有意願擔任遺產管理人之律
      師或地政士公會中有意願擔任遺產管理人之地政士為本件
      遺產管理人，此有該處100年4月26日臺財產中接字第1003
      100337號函附卷可稽。惟：
      1.經本院依職權徵詢被繼承人之拋棄繼承人擔任遺產管理
        人之意願，被繼承人之妻蔡淑美、子女楊國邦、楊惠倫
        到庭陳稱其等對被繼承人生前之財務狀況並不清楚，對
        於系爭給付派下員分配款訴訟之細節並不了解，且無進
        行訴訟之專業能力等語（本院100年5月27日訊問筆錄參
        照），顯見其等既無擔任本件遺產管理人之意願，亦無
        承受前揭訴訟使訴訟接續進行之能力；又徵之被繼承人
        其他拋棄繼承人均未與被繼承人同居共財且年事已高，
        是不宜選任被繼承人之拋棄繼承人為本件遺產管理人。
      2.另社團法人臺中律師公會於尚未凝聚會員意見共識前，
        暫不推派遺產管理人之人選，此有該公會99年12月16日
        中律田三字第99597 號函附卷可憑，是本院亦無從選任
        臺中律師公會所推派之律師為遺產管理人。
      3.被繼承人楊瑞光遺留有房屋一棟、汽車一輛，其中房屋
        現值為新臺幣（下同）4,460元，並無違章欠稅等情，
        有財政部臺灣省中區國稅局沙鹿稽徵所100年3月24日中
        區國稅沙鹿四字第1000019149號函暨所附全國贈與資料
        清單、財產歸屬資料清單、綜合所得稅各類所得資料清
        單及納稅義務人違章欠稅查復表在卷可憑，堪認被繼承
        人楊瑞光尚有遺產；又依本院98年度訴字第252 號民事
        判決，被繼承人楊瑞光應給付第三人楊春發等四人各10
        0 萬元，惟該案尚在審理中尚未確定，國有財產局中區
        辦事處以被繼承人之法定繼承人均已拋棄繼承，遽認被
        繼承人楊瑞光之遺債大於遺產，並以拋棄繼承之方式規
        避債務，稍嫌速斷。
      4.縱認本件被繼承人楊瑞光有遺債大於遺產之情形，惟查
        選任遺產管理人處理無人繼承遺產事宜，旨在維護公益
        及被繼承人債權人之利益，此觀民法第1177條立法理由
        即明，而遺產管理人之職務，依民法第1179條規定，程
        序相當繁複，自應選定熟習該項作業者為宜。按臺灣地
        區與大陸地區人民關係條例第67條第1 項之遺產事件，
        其繼承人全部為大陸地區人民者，除應適用第68條之情
        形者外，由繼承人、利害關係人或檢察官聲請法院指定
        財政部國有財產局為遺產管理人，管理其遺產；現役軍
        人或退除役官兵死亡而無繼承人、繼承人之有無不明或
        繼承人因故不能管理遺產者，由主管機關管理其遺產，
        該條例第67條之1第1項、第68條第1 項分別定有明文。
        觀其立法意旨，為使大陸地區繼承人及有此期待權利之
        人獲得公平之保障，並健全遺產之管理，於繼承人全部
        為大陸地區人民之情形，除被繼承人為退除役官兵或現
        役軍人之情形，應由主管機關即行政院退除役官兵輔導
        委員會所屬安置機構或服務機構擔任法定遺產管理人外
        ，應由繼承人、利害關係人或檢察官聲請選任財政部國
        有財產局為遺產管理人。顯見國有財產局為國庫之管理
        機關，備有管理財產之專才，代管無人繼承遺產清理事
        宜亦為其執掌事務，雖其經費支出屬國家資源，但維護
        公益及保護無人繼承財產之債權人權利，亦屬政府之義
        務。
      5.又觀之財政部國有財產局組織條例第2條第2、3 款分別
        規定財政部國有財產局掌理下列事項：「國有財產管理
        事項」、「國有財產處理事項」，財政部國有財產局辦
        事細則第4 條規定該局設置「接收保管組」，掌理國有
        財產之清理、接管、登記、撥用及公用產管理，其轄下
        之「接管科」辦理事項（三一）規定：「代管無人繼承
        遺產之登記及債權債務之清理。」，及依民法第1185條
        規定，第1178條所定之期限屆滿，無繼承人承認繼承時
        ，其遺產於清償債權並交付遺贈物後，如有剩餘，歸屬
        國庫，該歸屬國庫之遺產，應由管轄被繼承人住所地之
        地方行政官署代表國庫接收管理，因遺產管理人不移交
        遺產或因其他必要情形，提起民事訴訟，亦應由此項官
        署代表國庫為之（司法院院字第2213、2809號解釋參照
        ）等情，足見代管無人繼承遺產清理事宜，本即為國有
        財產局執掌之事務。
    (三)綜上，本院認財政部國有財產局具有財產管理之專業能力
      ，並有相當之公信力，且被繼承人之遺產經公示催告程序
      依法處理後，倘有剩餘即歸屬國庫，因認本件選任財政部
      國有財產局臺灣中區辦事處擔任被繼承人楊瑞光之遺產管
      理人，應屬妥適，爰選任之。
四、依非訟事件法第157條，裁定如主文。
中    華    民    國    100   年    7    月    29     日
                  家事法庭      司法事務官  許曉怡
以上正本係照原本作成。
如不服本件裁定，得於裁定書送達之翌日起10日內，以書狀敘述
理由，向本庭提起抗告。並應繳納抗告費新臺幣1000元。
中    華    民    國   100    年    7     月    29    日
                                書記官  廖于萱